臺灣高等法院刑事判決
109年度上訴字第3713號
上  訴  人  
即  被  告  林靜嫻



選任辯護人  蔡爵陽律師
            陳明宗律師
上列上訴人即被告因犯詐欺等案件，不服臺灣新北地方法院109
年度訴字第614號，中華民國109年8月25日第一審判決（起訴案
號：臺灣新北地方檢察署108年度偵字第18893號），提起上訴，
本院判決如下：
    主    文
上訴駁回。
    犯罪事實
一、林靜嫻前在陳云媗所經營、址設新北市○○區○○街00號1 樓之
    百秝洗衣店擔任店員，負責處理客戶送洗衣物、收受送洗費
    用，明知其未經陳云媗之同意或授權，不得無故變更他人電
    腦或其相關設備之電磁紀錄，竟意圖為第三人不法之利益（
    原判決誤載為意圖為自己不法之所有，應予更正），基於無
    故變更他人電腦之電磁紀錄及非法以電腦製作不實財產權得
    喪變更紀錄而取得財產上不法利益之犯意，於民國108年1月
    25日13時25分許，在上開百秝洗衣店內，使用自己之帳號登
    入百秝洗衣店之電腦系統，將會員張雨沁帳戶內儲值金額新
    臺幣（下同）1,472元歸零之後，再於不知情之會員即其前
    夫王呈煌帳戶內儲值金額新增1,472元，而以此方式變更百
    秝洗衣店電腦系統內會員張雨沁、王呈煌帳戶之電磁紀錄及
    製作該等帳戶財產權之得喪變更紀錄，進而使王呈煌取得原
    屬於張雨沁之上述可以向百秝洗衣店扣抵1,472元洗衣費用
    之利益，致生損害於陳云媗管理百秝洗衣店客戶儲值金額紀
    錄之正確性及張雨沁。嗣經陳云媗調閱電腦系統紀錄後，始
    知上情。
二、案經陳云媗訴請臺灣新北地方檢察署檢察官偵查起訴。
    理    由
壹、證據能力方面：
一、按被告以外之人於審判外之陳述，雖不符刑事訴訟法第159
    條之1至第159條之4之規定，然經當事人於審判程序同意作
    為證據，法院審酌該言詞陳述或書面陳述作成時之情況，認
    為適當者，亦得為證據；當事人、代理人或辯護人於法院調
    查證據時，知有刑事訴訟法第159條第1項不得為證據之情形
    ，而未於言詞辯論終結前聲明異議者，視為有前項之同意，
    刑事訴訟法第159條之5定有明文。查，本判決下列認定事實
    所引用之被告以外之人於審判外所為之供述證據資料（包含
    人證與文書等證據），並無證據證明係公務員違背法定程序
    所取得；而檢察官、上訴人即被告林靜嫻（下稱被告）及其
    辯護人對本院準備程序期日提示之卷證，均同意或不爭執其
    等證據能力（見本院卷第62頁），且迄至言詞辯論終結前亦
    未再聲明異議，本案證據資料作成時之情況，核無違法取證
    或其他瑕疵，證明力亦無明顯過低之情形，認為以之作為證
    據為適當，依刑事訴訟法第159條之5規定，自均得作為證據
    。
二、至於非供述證據部分，檢察官、被告及其辯護人於本院準備
    程序期日均不爭執其等證據能力（見本院卷第62至63頁），
    復均查無違反法定程序取得或其他不得作為證據之情形，且
    經本院於審理期日提示予檢察官、被告及其辯護人而為合法
    調查，應認均有證據能力。
貳、實體部分：
一、認定犯罪事實所憑之證據及理由： 
    訊據被告固坦承其於前開時間、地點，使用自己帳號登入百
    秝洗衣店之電腦系統，將客戶張雨沁帳戶內儲值金額1,472
    元歸零之後，再於不知情前夫王呈煌帳戶內儲值金額新增1,
    472元等事實，惟矢口否認有何非法以電腦製作不實財產權
    取得紀錄得利等犯行，辯稱：當初張雨沁說她不洗衣服了，
    讓伊處理，伊就先把她的帳戶平衡掉等於是她的現金在伊的
    身上，伊也有問過張雨沁要不要把現金匯給她或是還給她，
    只是純粹為客人服務，讓客人方便，並沒有妨害電腦使用或
    非法以電腦製作不實財產權取得紀錄得利等犯罪云云。經查
    ：
  ㈠被告前在告訴人陳云媗所經營、址設新北市○○區○○街00號1 
    樓之百秝洗衣店擔任店員，負責處理客戶送洗衣物、收受送
    洗費用，於108年1月25日13時25分許，在上開百秝洗衣店內
    ，使用自己之帳號登入百秝洗衣店之電腦系統，將會員張雨
    沁帳戶內儲值金額1,472元歸零之後，再於會員即其前夫王
    呈煌帳戶內儲值金額新增1,472元等事實，業據被告於偵查
    、原審及本院審理時坦承不諱（見偵卷第35頁反面至36頁反
    面、78至78頁反面；審訴卷第48頁；原審卷第53頁；本院卷
    第60至61、64、94至95頁），核與告訴人於偵查中指訴情節
    大致相符（見偵卷第35頁反面至37頁），並有百秝洗衣連鎖
    （泰山18甲店）108年1月25日現金收入日報表、客戶付款紀
    錄瀏覽電腦畫面翻拍照片及勞動契約等件在卷可稽（見偵卷
    第12至13、28、42至47頁），足認被告前開任意性自白核與
    事實相符，應堪採信。
  ㈡又證人張雨沁固於本院審理時證稱：被告說要將伊在百秝洗
    衣店的儲值餘額還給伊時，有說她另外設立1家洗衣店，有
    收送外送服務，因為伊還要洗衣服，就把錢留在被告新開的
    洗衣店那邊繼續使用，伊同意將伊在百秝洗衣店的餘額儲值
    在梓潔洗衣店使用等語（見本院卷第91、97至98、101至102
    頁），惟其先於偵查中證稱：伊之前住泰山仁武街時，洗衣
    店在住處樓下，因為送洗衣服時認識被告，1年多前伊自五
    股搬到三重時，被告有說伊在該店的最後餘額1800多元，問
    伊要不要退款，但因為它有提供到府收衣服的服務，所以伊
    就將儲值留著還可使用，並沒有同意將儲值的金額交由被告
    處理，被告也沒有用現金購買伊儲值的餘額等語（見偵卷第
    77頁反面）；復於本院審理時證稱：被告在和伊討論時，並
    沒有告訴伊她把伊的餘額都已經轉走了，也不知道被告先把
    餘額轉到她前夫名下，伊以為被告是取得伊同意才轉移錢等
    語明確（見本院卷第91、99至102頁），參酌被告係於案發
    後即108年7月4日始透過網路社交軟體LINE向證人張雨沁表
    示要將其在百秝洗衣店之儲值餘額（即1,472元）退還，證
    人張雨沁即以「什麼錢」、「還有這麼多」、「用匯的」等
    訊息回應被告乙節，有被告與證人張雨沁間LINE對話紀錄1
    份附卷可參（見原審卷第103至104頁），顯見被告於108年1
    月25日13時25分許，並未事先取得證人張雨沁之同意，即進
    行上開證人張語沁、王呈煌帳戶儲值餘額之變更無訛。是被
    告確有前開無故變更百秝洗衣店電腦之電磁紀錄，藉此製作
    該電腦內張語沁、王呈煌帳戶儲值餘額紀錄等行為，應可認
    定。
  ㈢被告雖以前開情詞置辯，並提出前開其與證人張雨沁間LINE
    對話紀錄及梓潔專業洗衣店付款紀錄各1份為證（見原審卷
    第103至104頁；審訴卷第51頁）。然觀之前開被告與證人張
    雨沁之間LINE對話紀錄及梓潔專業洗衣店付款紀錄所示，固
    足認被告確有於該LINE對話記錄時，與證人張雨沁討論關於
    張雨沁在百秝洗衣店帳戶儲值餘額之處理事宜，並進而將該
    帳戶原儲值餘額儲值在其經營之梓潔專業洗衣店張雨沁帳戶
    內，惟上開被告與證人張雨沁間LINE對話紀錄及梓潔專業洗
    衣店付款紀錄上現金收入時間均係108年7月4日下午4時許前
    後，亦即本案檢察官第一次傳喚被告到庭說明之時間後，此
    觀之卷附之被告訊問筆錄自明（見偵卷第35頁），距離被告
    為本案犯行之時間已有5個月之久，顯見被告係於案發後為
    掩飾其上開犯行，方與證人張雨沁討論並處理張雨沁在百秝
    洗衣店帳戶儲值餘額事宜，本院自難憑此即認被告係先經證
    人張語沁之同意後，方進行前開證人張語沁、王呈煌帳戶儲
    值餘額之變更，更難認被告並無為第三人王呈煌不法利益之
    意圖。是被告前開所辯，不足採信。
  ㈣被告辯護人雖為其辯稱：自108年1月25日被告移轉證人張雨
    沁帳戶儲值餘額至告訴人提起本件告訴期間，證人張雨沁均
    未曾至百秝洗衣店送洗衣物，告訴人及證人張雨沁在此期間
    內均未使用該帳戶，告訴人並未受有任何財產上之損失，被
    告之行為並未致生損害於告訴人之結果；且被告移轉儲值餘
    額後，證人張雨沁亦取得對被告1472元債權，被告並無不法
    取得證人張雨沁財產之情事云云。然：
    ⒈按無故取得、刪除或變更他人電腦或其他相關設備之電磁
      紀錄，致生損害於公眾或他人者，刑法第359條定有明文
      。而電腦已成為今日日常生活之重要工具，民眾對電腦之
      依賴性與日俱增，若電腦中之重要資訊遭到取得、刪除或
      變更，將導致電腦使用人之重大損害（參照該條之立法理
      由），足認本條犯罪之成立雖以對公眾或他人產生具體之
      損害為必要，然本項法益既係在於維持電子化財產秩序，
      故並不以實際上對公眾或他人造成經濟上之損害為限，只
      要電腦中重要資訊發生得喪變更，已足導致電腦使用人發
      生損害，即足該當。
    ⒉查，被告於108年1月25日13時25分許，使用自己之帳號登
      入百秝洗衣店之電腦系統，將會員張雨沁帳戶內儲值金額
      1,472元歸零之後，再於其前夫王呈煌帳戶內儲值金額新
      增1,472元，而以此方式變更百秝洗衣店電腦系統內會員
      張雨沁、王呈煌帳戶之電磁紀錄及製作該等帳戶財產權之
      得喪變更紀錄之行為，業如前述，被告前開所為，不僅使
      被告前夫王呈煌立即取得可以向百秝洗衣店扣抵1,472元
      洗衣費用之利益，亦使證人張雨沁旋即喪失原可以向百秝
      洗衣店扣抵1,472元洗衣費用之利益，並使告訴人在以百
      秝洗衣店電腦系統管理各客戶帳戶儲值金額紀錄之正確性
      時發生錯誤，已生損害於告訴人管理百秝洗衣店客戶儲值
      金額紀錄之正確性及證人張雨沁，亦可認定。是被告之辯
      護人前開所辯，顯不足採。　　　　
　㈤綜上，被告前開所辯均屬事後卸責之詞，不足採信。本件事
    證已臻明確，被告犯行堪以認定，應予以依法論科。
二、論罪： 
  ㈠按刑法第2條第1項規定「行為後法律有變更者，適用行為時
    之法律。但行為後之法律有利於行為人者，適用最有利於行
    為人之法律」，係規範行為後法律變更所生新舊法比較適用
    之準據法；該條規定所稱「行為後法律有變更者」，包括犯
    罪構成要件有擴張、減縮，或法定刑度有變更等情形。故行
    為後應適用之法律有上述變更之情形者，法院應綜合其全部
    罪刑之結果而為比較適用。惟若新、舊法之條文內容雖有所
    修正，然其修正內容與罪刑無關，僅為文字、文義之修正、
    條次之移列，或將原有實務見解及法理明文化等無關有利或
    不利於行為人之情形，則非屬上揭所稱之法律有變更，亦不
    生新舊法比較之問題，而應依一般法律適用原則，逕行適用
    裁判時法。故行為後法律若有修正，不論是否涉及前揭法律
    變更，抑或僅係無關行為人有利或不利事項之修正，法院應
    綜合法律修正之具體內容，於理由內說明有無刑法第2條第1
    項所規定「行為後法律有變更」之情形及應適用之法律， 
    始屬適法（最高法院107年度台上字第4438號判決意旨參照
    ）。本案被告行為後，刑法第359條雖於108年12月25日經總
    統華總一義字第10800140641號令修正公布，於108年12月27
    日生效，惟查修正後之規定係依刑法施行法第1條之1第2項
    前段規定將罰金提高3倍，亦即將原本之銀元20萬元修正為
    同額之新臺幣60萬元，其修正之結果不生有利或不利於行為
    人之情形，非屬法律變更，自不生新舊法比較之問題，而應
    依一般法律適用原則，逕行適用裁判時法即修正後刑法第35
    9條之規定，併予敘明。
  ㈡核被告所為，係犯刑法第359條之無故變更他人電腦電磁紀錄
    罪及同法第339條之3第2項、第1項之非法以電腦製作不實財
    產權得喪變更紀錄得利罪。
  ㈢被告以一行為，同時觸犯刑法第359條之無故變更他人電腦電
    磁紀錄罪及同法第339條之3第2項、第1項之非法以電腦製作
    不實財產權得喪變更紀錄得利2罪名，為想像競合犯，應依
    刑法第55條規定，從一重論以刑法第339條之3第2項、第1項
    之非法以電腦製作不實財產權得喪變更紀錄得利罪處斷。
三、上訴駁回之理由：
  ㈠原審以被告犯非法以電腦製作不實財產權得喪變更紀錄得利
    犯行事證明確，審酌被告未能依循正當管道獲取財產利益，
    竟然任意變更任職洗衣店內電腦之電磁紀錄，（為其前夫王
    呈煌）取得價值1,472元之利益，破壞社會秩序與他人財產
    安全，危害電磁紀錄的正確性，行為非常值得譴責，而且被
    告矢口否認犯行，犯後態度上無法給予最有利的考慮，併考
    量被告沒有任何前科，於原審準備程序中自承國中肄業之智
    識程度，月收入約3萬元、獨居之家庭經濟生活狀況，所得
    利益並非太多，至今未能取得告訴人的諒解，已經完全彌補
    證人張雨沁財產上損失等一切因素之後，量處有期徒刑3月
    ；並說明被告已與證人張雨沁協商而以證人張雨沁之名義在
    梓潔專業洗衣店儲值1,472元，因認此部分犯罪所得已歸還
    ，如再宣告沒收，有過苛之虞，爰不予宣告沒收，經核尚無
    不合，量刑之宣告亦稱妥適，應予維持。
  ㈡被告上訴執前詞否認犯罪，業經本院論駁如上，自不足取；
    另被告上訴意旨略以：本件被告並無前科，學歷為國中肄業
    ，任職於梓潔專業洗衣店，目前向他人承租房屋居住，與2
    名子女及高齡90歲之母親同住，並由被告扶養照料，而被告
    因工作一時疏忽，屬偶發性事故，所得金額甚低，且被告知
    悉後立即將利益歸還，並未造成任何人財產損害，可非難性
    甚低，且並非無教化可能而應將其予以隔離，原審量刑有期
    徒刑3月，顯屬過苛等語。惟按量刑係法院就繫屬個案犯罪
    之整體評價，為事實審法院得依職權自由裁量之事項，量刑
    判斷當否之準據，應就判決之整體觀察為綜合考量，並應受
    比例原則等法則之拘束，非可恣意為之，致礙其公平正義之
    維護，必須兼顧一般預防之普遍適應性與具體個案特別預防
    之妥當性，始稱相當。苟已斟酌刑法第57條各款所列情狀，
    而未逾越法定刑度，如無偏執一端，致有明顯失出失入之恣
    意為之情形，上級審法院即不得單就量刑部分遽指為不當或
    違法（最高法院100年度台上字第5301號判決意旨參照）。
    查原審於量刑時已詳予審酌刑法第57條各款及前開所列情狀
    ，予以綜合考量，就被告所犯之罪判處有期徒刑3年，就刑
    罰裁量職權之行使，既未逾越法律所規定之範圍，亦無濫用
    權限之情形，難遽謂原判決就此部分之量刑有何不當，縱與
    被告主觀上之期待有所落差，仍難指其量刑有何不當或違法
    。是被告上訴指摘原審判決不當、量刑過重云云，為無理由
    ，應予駁回。
  ㈢被告雖另請求宣告緩刑等語。惟關於緩刑之宣告，除應具備
    一定條件外，並須有可認為以暫不執行刑罰為適當之情形，
    始得為之。法院行使此項裁量職權時，應受比例原則、平等
    原則等一般法律原則之支配；但此之所謂比例原則，指法院
    行使此項職權判斷時，須符合客觀上之適當性、相當性及必
    要性之價值要求，不得逾越，用以維護刑罰之均衡；而所謂
    平等原則，非指一律齊頭式之平等待遇，應從實質上加以客
    觀判斷，對相同之條件事實，始得為相同之處理，倘若條件
    事實有別，則應本乎正義理念，予以分別處置，禁止恣意為
    之，俾緩刑宣告之運用，達成客觀上之適當性、相當性與必
    要性之要求（最高法院99年度台上字第7994號判決意旨參照
    ）。查被告前雖無前科，有本院被告前案紀錄表1紙在卷為
    憑（見本院卷第29頁），然本院考量被告於偵查、原審及本
    院審理過程中始終否認犯行，飾詞卸責，且迄今仍未與告訴
    人達成和解或賠償告訴人之損失，實難認其經此審判程序，
    已正視己身行為與法有違且知所警惕，而無再犯之虞，本院
    認無暫不執行為適當之情形，故不宜為緩刑之宣告，附此敘
    明。
據上論斷，應依刑事訴訟法第368條，判決如主文。
本案經檢察官陳錦宗提起公訴，檢察官楊淑芬到庭執行職務。
中　　華　　民　　國　　109 　年　　12　　月　　30　　日
                  刑事第二十三庭審判長法  官  許永煌
                                      法  官  黃美文
                                      法  官  雷淑雯
以上正本證明與原本無異。
如不服本判決應於收受送達後20日內向本院提出上訴書狀，並應
敘述具體理由；其未敘述上訴理由者，應於上訴期間屆滿後20日
內向本院補提理由書（均須按他造當事人之人數附繕本）「切勿
逕送上級法院」。告訴人或被害人如對於本判決不服者，應具備
理由請求檢察官上訴，其上訴期間之計算係以檢察官收受判決正
本之日期為準。
                                      書記官  林立柏
中　　華　　民　　國　　110 　年　　1 　　月　　4 　　日
　　　附錄：本案論罪科刑法條全文
中華民國刑法第359條
無故取得、刪除或變更他人電腦或其相關設備之電磁紀錄，致生
損害於公眾或他人者，處5年以下有期徒刑、拘役或科或併科60 
萬元以下罰金。
中華民國刑法第339條之3
（違法製作財產權紀錄取得他人之物之處罰）
意圖為自己或第三人不法之所有，以不正方法將虛偽資料或不正
指令輸入電腦或其相關設備，製作財產權之得喪、變更紀錄，而
取得他人之財產者，處7年以下有期徒刑，得併科70萬元以下罰
金。
以前項方法得財產上不法之利益或使第三人得之者，亦同。
前二項之未遂犯罰之。